【裁判字號】    97,建上,23
【裁判日期】    980123
【裁判案由】    給付工程款等
【裁判全文】
臺灣高等法院民事判決                  97年度建上字第23號
上  訴  人  振捷工程有限公司
法定代理人  乙○○
訴訟代理人  蔡文玉律師
            謝秉錡律師
            丁○○
複  代理人  甲○○
            丙○○
被  上訴人  強浦企業有限公司
法定代理人  戊○○
訴訟代理人  黃銀河律師
            己○○
上列當事人間，因請求給付工程款等事件，上訴人對於中華民國
96年12月19日臺灣臺北地方法院96年度建字第36號第一審判決，
提起上訴，經本院於98年 1月13日言詞辯論終結，判決如下：
    主      文
原判決廢棄。
被上訴人應給付上訴人新臺幣壹仟貳佰零陸萬壹仟柒佰貳拾肆元
，並自民國96年 1月12日起至清償日止，按週年利率百分之五計
算之利息。
第一、二審訴訟費用由被上訴人負擔。
本判決所命給付，於上訴人以新臺幣肆佰零萬元為被上訴人供
擔保後，得為假執行；但被上訴人如以所命給付之金額，為上訴
人供擔保後，免為假執行或撤銷假執行。
    事實及理由
一、查：法定代理人其代理權消滅者，訴訟程序在有法定代理人
    承受其其訴訟以前當然停止，民事訴訟法第 170條定有明文
    。本件上訴人法定代理人黃志明，於民國(以下同)97年6月4
    日變更為乙○○，法定代理人黃志明之代理權消滅，業據提
    出臺北縣政府營利事業登記證在卷 (本院卷第156頁)為憑；
    乙○○已於98年 1月13日具狀聲明承受訴訟，經核於法尚無
    不合，應予准許，合先敘明。
二、上訴人起訴主張：被上訴人於94年11月間將其向訴外人齊裕
    營造股份有限公司（以下稱齊裕公司）承包位於台北縣淡水
    鎮○○○路○段「海揚」集合住宅之衛生、消防設備工程(以
    下稱系爭工程），委由上訴人施作，95年 1月23日與上訴人
    簽訂工程合約書（以下稱系爭契約）；上訴人依約進場施作
    ，按期請求給付各期工程款，卻屢屢藉詞拖延給付，致使上
    訴人受其拖累，財務周轉備極艱辛，不得已與之協商後合意
    終止契約，95年6月10日簽訂終止承攬契約協議書(以下稱系
    爭協議書），約定自即日起至同月15日止，會同齊裕公司共
    同會勘上訴人已完工之部分後，上訴人之人員、材料全部撤
    場，交其繼續接手施作，並於同月16日就第8期、第9期之工
    程及其他已施作未計價之工程完成結算，應就結算後餘款50
    %簽發結算日後60日為到期日之支票交付上訴人，其餘50%扣
    除已給付新臺幣(以下同)300萬元後，於結算日後7日內匯入
    上訴人帳戶；95年 6月15日會勘完成，製作工程結算總表，
    翌日簽立備忘錄(一)約定除保留附件 (總表、以下同)第7項、
    第25項之數量爭議，由被上訴人公司於95年 6月17日派員會
    勘後再於95年 6月21日另行協商外，其餘合計數量均無異議
    ，總累計比例，仍由被上訴人公司複算後再行確定，至於附
    件第10項因未予列計，上訴人同意自簽立備忘錄(一)之日起 2
    個月內與被上訴人公司另行協商；並就上訴人所提「變更追
    加總表」金額1,031,067元、「管銷明細總表」1,607,500元
    、及「設備器材採購訂金明細表」 1,018,000元，兩造同意
    於95年 6月21日另行協商。嗣經被上訴人自行勘查無誤後，
    於95年 6月21日協商後再簽立備忘錄(二)，約定保留有爭議之
    5.86%工程款(即7,673,670元)，已完工未計價之5.586%之工
    程款7,314,867元 (總工程款130,950,000×5.586%=7,314,8
    67)除再保留10%即731,487元(7,314,867×10%=731,487四捨
    五入)外，其餘90%即6,583,380元 (7,314,867×90%=6,583,
    380、四捨五入)扣減已支付之300萬元，被上訴人已於95年6
    月23日交付同月26日其面額291,690元、同年8月26日期面額
    3,291,690元之支票各乙紙；至於有爭議之 5.86%工程款(即
    7,673,670元)、及已完工未計價之10%保留款即731,487元，
    俟工地現場下雨之積水抽乾後，釐清附件第10項污水處理放
    樣筏基後擇日協商；並就上訴人所提「變更追加總表」、「
    管銷明細總表」、及「設備器材採購訂金明細表」亦再約定
    另行協商；詎被上訴人於釐清筏基無誤，並已逾95年 8月16
    日之協商期限，仍藉詞不與上訴人協商給付，為此求為命被
    上訴人應給付上訴人12,061,724元本息之判決；對於原法院
    為其敗訴判決，聲明不服提起上訴所為聲明：(一)原判決廢棄
    。(二)被上訴人應給付上訴人12,061,724元及自起訴狀繕本送
    達翌日起至清償日止，按週年利率5%計算利息。(三)第一、二
    審訴訟費用由被上訴人負擔。(四)上訴人願供擔保，請准宣告
    假執行。
三、被上訴人則以：上訴人承攬施作系爭工程，屢不聽從被上訴
    人監工之要求，有諸多瑕疵經通知仍不改善，於變更工程所
    變更之施工大樣圖，亦不配合工程進度繪製；95年 4月20日
    無預警停工，致被上訴人為業主暫停計價，被上訴人依系爭
    契約亦得對之暫停計價，95年6月5日竟致函要求給付第8、9
    期之計價款，翌日即全面停工，致被上訴人受嚴重損失，95
    年6月7日被上訴人依系爭契約第6條第6款、第20條第 2款之
    約定，函告解除系爭契約；95年 6月10日與之協商合意終止
    系爭契約，同月16日、21日就有爭議之 5.86%工程款、及保
    留款又分別簽立備忘錄(一)、備忘錄(二)；依備忘錄(二)之約定，
    應俟兩造於工地現場釐清後擇日協商，95年 7月11日經被上
    訴人通知派員會勘未獲置理，同月26日、27日再分別以傳真
    、存證信函通知共同會勘，仍未獲置理，逼得被上訴人先拍
    照存證，再雇工修繕有爭議之工程，此部分之請求自屬無理
    由；且查系爭工程為總價承攬，每期所請領之工程款，均已
    包括管銷費用，其另行請求管銷費用，自無所據；至於其所
    提出「變更追加總表」價額，未據提出經齊裕公司確認數量
    之明細，亦與被上訴人議價，自不得向被上訴人請求；此外
    ，其所採購系爭工程設備器材所支付訂金，經與被上訴人協
    議，非被上訴人所能接受，此部分之請求亦無理由等語，資
    為抗辯；對於上訴人之上訴，所為答辯聲明：(一)上訴駁回。
    (二)第二審訴訟費用由上訴人負擔。(三)如受不利判決，願供擔
    保免為假執行宣告。
四、上訴人主張被上訴人於94年11月間將其向訴外人齊裕公司承
    包之系爭工程，委由上訴人施作，95年 1月23日與上訴人簽
    訂系爭契約；上訴人已進場施作，迄至95年 6月10日與之協
    商後合意終止契約，簽訂系爭協議書，約定自即日起至同月
    15日止，會同齊裕公司共同會勘上訴人已完工之部分後，上
    訴人之人員、材料全部撤場，交其繼續接手施作，並於同月
    16日就第8期、第9期之工程及其他已施作未計價之工程完成
    結算，應就結算後餘款 50%簽發結算日後60日為到期日之支
    票交付上訴人，其餘50%扣除已給付300萬元後，於結算日後
    7日內匯入上訴人帳戶；95年6月15日會勘完成，製作工程結
    算總表，翌日簽立備忘錄(一)約定除保留總表第 7項、第25項
    之數量爭議，由被上訴人公司於95年 6月17日派員會勘後再
    於95年 6月21日另行協商外，其餘合計數量均無異議，總累
    計比例，仍由被上訴人公司複算後再行確定，至於總表第10
    項因未予列計，上訴人同意自簽立備忘錄(一)之日起 2個月內
    與被上訴人公司另行協商；並就上訴人所提「變更追加總表
    」金額1,031,067元、「管銷明細總表」1,607,500元、及「
    設備器材採購訂金明細表」1,018,000元，兩造同意於95年6
    月21日另行協商；95年 6月21日再簽立備忘錄(二)，約定保留
    有爭議之5.86%工程款(即7,673,670元)，已完工未計價之5.
    586 %之工程款7,314,867元(總工程款130,950,000×5.586%
    =7,314,867)除再保留10%即731,487元(7,314,867×10%=731
    ,4 87四捨五入)外，其餘90%即6,583,380元(7,314,867×90
     %=6,583,380、四捨五入)扣減已支付之300萬元，被上訴人
    已於95年6月23日交付同月26日其面額291,6 90元、同年8月
    26日期面額3,291,690元之支票各乙紙；至於有爭議之5.86%
    工程款(即7,673,670元)、及已完工未計價之10%保留款即73
     1,487元，俟工地現場下雨之積水抽乾後，釐清總表第10項
    污水處理放樣筏基後擇日協商；並就上訴人所提「變更追加
    總表」、「管銷明細總表」、及「設備器材採購訂金明細表
    」亦再約定另行協商等事實，為上訴人所不爭執，且有系爭
    契約、系爭協議書、備忘錄(一)及附件、「變更追加總表」、
    「管銷明細總表」、「設備器材採購訂金明細表」、備忘錄
    (二)及附件、施工界面移交清冊(即勘驗紀錄)在卷(原審1卷第
    4至18頁、2卷第239至 270頁)為憑；上訴人主張之上開事實
    ，應堪信為真實。
五、上訴人主張被上訴人於釐清附件第10項污水處理放樣筏基無
    誤，並已逾95年8月16日之協商期限，即應依民法第505條、
    第511條之規定，給付上訴人所施作所謂有爭議之5.86%工程
    款即7,673,670元、保留款731,487元及「變更追加總表」金
    額1,031,067元、「管銷明細總表」1,607,500元、「設備器
    材採購訂金明細表」1,018,000元，合計12,061,724元(7,67
    3,670+731,487+1,031,067+1,607,500+1,018,000=12,061,7
     24)；被上訴人則以上訴人經被上訴人依備忘錄(二)之約定，
    於95年 7月11日通知派員會勘未獲置理，同月26日、27日再
    分別以傳真、存證信函通知共同會勘，仍未獲置理，逼得被
    上訴人先拍照存證，再雇工修繕有爭議之工程，此部分之請
    求自屬無理由；且查系爭工程為總價承攬，每期所請領之工
    程款，均已包括管銷費用，其另行請求管銷費用，自無所據
    ；至於其所提出「變更追加總表」價額，未據提出經齊裕公
    司確認數量之明細，亦與被上訴人議價，自不得向被上訴人
    請求；此外，其所採購系爭工程設備器材所支付訂金，經與
    被上訴人協議，非被上訴人所能接受，此部分之請求亦無理
    由等語為抗辯；經查：
(一)按：解釋意思表示，應探求當事人之真意，不得拘泥於所用
    之辭句，民法第98條定有明文；又最高法院39年度臺上字第
    1053號亦著有：「解釋當事人之契約，應以當事人立約當時
    之真意為準，而真意何在，又應以過去事實及其他一切證據
    資料為斷定之標準，不能拘泥文字致失真意。」之判例意旨
    ，可資參照。
(二)被上訴人於95年6月10日與上訴人所簽訂系爭協議書第1條約
    定：「被上訴人應於95年6月16日將已計價之系爭工程第8期
    、第9期部分工程款300萬元匯入上訴人帳戶。」、第 3條約
    定：「雙方同意自95年 6月10日起會同齊裕公司共同會勘系
    爭工程中上訴人已完成之部分 (包括已施作但尚未計價部分
    )…。」、第4條約定：「在系爭工程第8期、第9期工程及其
    他已施作但尚未計價部分於95年 6月16日結算完成後，除經
    會勘三方確認有瑕疵之部分外，上訴人應就結算後餘款之50
    %簽發到期日為結算日後60日之支票交付上訴人，其他50%扣
    除先前給付之300萬元後，應於結算後7日內匯入上訴人前述
    帳戶中。…。」、第 6條約定：「系爭工程經會勘完成後，
    除經會勘三方確有瑕疵之部分外，被上訴人同意放棄一切瑕
    疵擔保及損害賠償請求權。」；上訴人自95年6 月10日起即
    依系爭協議書第 3條之約定，會同被上訴人勘驗，迄至同月
    14日全部勘驗完畢，並製作工程結算總表即備忘錄(一)之附件
    (原審1卷第13頁)；兩造於會勘後之95年6月16日另行簽訂備
    忘錄(一)，就工程結算總表部分為：「雙方同意保留第7項(合
    計數量：49、總累計比例：2.84%)及第25項 (合計數量：48
    、總累計比例：0.38%)，應俟被上訴人於95年 6月17日派員
    會勘後，再於95年 6月21日10時由雙方另行協商。」、「除
    前述第 7項及第25項外，雙方對於合計數量並無異議，至於
    總累計比例仍應由被上訴人複算後再行確定。」、「第10項
    部分本次並未予計算，上訴人同意自本備忘錄簽訂之日起 2
    個月內與被上訴人另行協商。」之約定；95年 6月21日再簽
    訂備忘錄(二)，就工程結算總表 (原審1卷第18頁)部分又為：
    「雙方同意保留爭議部分5.86%，其餘5.586%金額為7,314,8
    67除再保留10%(金額為731,487) 外，其餘90%由被上訴人於
    95年 6月23日寄出…」、「爭議部分5.86%及保留款10%，待
    雙方於工地現場釐清後擇日再行協商。」之約定，95年 7月
    21日上訴人以存證信函通知被上訴人於文到三內擇期協商等
    事實，為被上訴人所不爭執，且有系爭協議書、備忘錄(一)及
    附件、備忘錄(二)及附件、第1075號存證信函在卷 (原審 1卷
    第11至13、17、18、20頁)足稽。
(三)綜觀上揭系爭協議書、備忘錄(一)及附件、備忘錄(二)及附件所
    約定之內容，被上訴人自95年 6月10日起會同上訴人會勘上
    訴人施作系爭工程已完工未計價之工程，於同月14日會勘完
    成後，由上訴人依會勘內容就上訴人施作系爭工程已完工未
    計價之工程，製作如備忘錄(一)附件所列之完工比例，被上訴
    人對於備忘錄(一)之附件除所列第 7項、及第25項之工程，完
    成之比例有所爭議、及第10項工程尚未列計外，其餘工程完
    工數量之總累計均無異議，95年6月16日兩造就第7項、25項
    之完工比例，約定由被上訴人於同月17日派員會勘後同月21
    日再行協商，並就總累計比例由被上訴人複算後再行確定，
    及上訴人同意就第10項工程之完工比例，於 2個月內與被上
    訴人另行協商，而與上訴人簽訂備忘錄(一)；95年 6月21日上
    訴人提出備忘錄(二)之附件，就第 7項、第10項、第25項有爭
    議之完工比例，依序予以列計2.55%、3.21%、及0.1%合計為
    5.86%，其餘無爭議之 5.586%之工程款，除被上訴人保留其
    中10%外，由被上訴人簽發支票支付，並約定有爭議之5.86%
    工程款及所保留 10%之工程款，於工地現場釐清後擇日協商
    ，兩造再簽立備忘錄(二)；且由被上訴人不爭執真正之「施工
    界面移交清冊」即會勘紀錄，均無「經會勘三方確認有瑕疵
    」之記載，有「施工界面移交清冊」在卷 (原審1卷第239至
    270頁)足稽；依系爭協議書第 6條之約定，被上訴人放棄一
    切瑕疵擔保及損害賠償責任；從而，備忘錄(一)、(二)所約定「
    另行協商」、「擇日再行協商」自屬「瑕疵擔保及損害賠償
    責任」以外事項之協商；惟查被上訴人就兩造已於95年 6月
    10日起至同月14日，對於上訴人施作系爭工程已完工未計價
    ，業已會勘完成之工程，竟又於95年 7月11日以電話、同月
    26日、27日分別以傳真、存證信函通知上訴人會勘，上訴人
    未予理會，尚非無據；矧被上訴人業已恢復施工之事實，為
    被上訴人所不爭執，依系爭協議書第 3條所為「…未經會勘
    完成之工區不得恢復施工，如被上訴人違約恢復施工，該工
    區之所有瑕疵均由被上訴人自行負責。…」之約定，被上訴
    人通知上訴人會勘，已無實益，上訴人未予理會，尚難認有
    違備忘錄(二)之約定。
(四)次由證人即前揭簽立系爭協議書、備忘錄(一)、(二)之見證律師
    鄒孟昇，於原法院到場結證：「…協議書的部分有保留會勘
    的部分，在會勘結束後到我事務所訂立備忘錄一，當初 6月
    10日在簽協議書時就有講好時間備忘錄(一)是就兩造已經會勘
    的結果而定。」、「就工程結算總表，附件一部分 (應指備
    忘錄(一)之附件而言)雙方同意保留第7及第25項、第10項外，
    雙方對數量部分都沒有爭執。金額的部分，被告認為第 7項
    及第25項要回去複算，所以當天沒有把金額明確寫在備忘錄
    上。」、「就備忘錄(一)沒達成協議的部分，就約定 6月21日
    簽訂備忘錄(二)。…」、「就金額第一項部分 (應指備忘錄(二)
    第1條第 1項而言)，不是我算出來的，是兩造自行會算出來
    的。」、「備忘錄(二)有關工程結算總表(二)記載爭議部分的5.
    86%及保留款10%，我認為應該是指工程結算總表(一)的部分，
    所謂待雙方工地現場釐清責任再協商部分，應該是指備忘錄
    (一)所稱第10項未計算部分。」等語 (原審1卷第114頁正背面
    )；及證人丁○○結證：「備忘錄是因為被告不給付貨款，
    所以我們請鄒律師…」、「我認為這個會勘部分已經完成，
    只有第10項部分已經積水，所以我們給被告 2個月的時間，
    並不是說被告進去(應指進場)之後，我們還要會勘。」、「
    10%的款項應該早就要付，因為沒有爭議，5.86%因牽扯到第
    10項，要抽水，另外第25項及第7項部分說要複算。」等語(
    原審 1卷第115頁正背面)，而證人即被上訴人原審之訴訟代
    理人己○○於原法院到場結證：「對證人鄒所陳述事實，我
    沒有意見。」(原審1卷第116頁)，且被上訴人於本院準備程
    序亦不諱言「會勘完畢之後才有備忘錄(一)，…」，對於上訴
    人所為「會勘完之後作結算表，就是備忘錄(一)的結算表。」
    之陳述，為「這部分沒有爭議。」之陳述，由此益徵備忘錄
    (一)、(二)所約定「另行協商」、「擇日再行協商」，係屬「瑕
    疵擔保及損害賠償責任」以外事項之協商，而非就上訴人所
    施作工程有瑕疵之協商，至臻明確。
(五)再由備忘錄(一)第1項之約定內容，被上訴人應於95年6月17日
    就前述第 7項、第25項工程之完工比例，派員會勘，並就總
    累計比例予以複算，而被上訴人於95年 6月21日上訴人提出
    列計前述第7、10、25項之爭議比例合計為5.86%，並無異議
    ，而與上訴人約定「擇日再行協商」，並簽立備忘錄(二)，上
    訴人於95年 7月21日依備忘錄(二)第1條第2項之約定，以存證
    信函通知被上訴人於文到 3日內擇期協商，於法尚非無據；
    惟被上訴人迄未與上訴人協商之事實，為被上訴人所不爭執
    ，依民法第101條第1項所為：「因條件成就而受不利益之當
    事人，如以不正當行為阻其條件之成就者，視為條件已成就
    。」之規定，應認上訴人已與被上訴人就「瑕疵擔保及損害
    賠償責任」以外之事項 (應係包括完工比例、給付工程款等
    事項)，已完成協商。
(六)上訴人於95年 6月16日對於被上訴人所提出「變更追加總表
    」、「管銷明細總表」、及「設備器材採購訂金明細表」已
    詳載金額，未有任何之異議，並以之列為簽訂備忘錄(一)之附
    件 (即附件二、三、四)，且約定與上訴人於95年6月21日另
    行協商；95年6月21日又以之與前述所保留10%工程款，一併
    再約定「擇日再另行協商」、「擇日再行協商」等事實，有
    前揭備忘錄(一)、(二)在卷足稽；承前所述，上訴人於95年 7月
    21日依備忘錄(二)第1條第2項、第 2條之約定，以存證信函通
    知被上訴人於文到 3日內擇期協商，於法尚非無據；惟被上
    訴人迄未與上訴人協商之事實，為被上訴人所不爭執，依民
    法第101條第1項所為：「因條件成就而受不利益之當事人，
    如以不正當行為阻其條件之成就者，視為條件已成就。」之
    規定，應認上訴人已與被上訴人就「變更追加總表」、「管
    銷明細總表」、「設備器材採購訂金明細表」及前揭 10%工
    程保留款，已完成協商；被上訴人臨訟始以前揭情詞為抗辯
    ，自無足取。
(七)綜合上述，上訴人主張被上訴人已與上訴人完成協商之條件
    ，業已成就，應依系爭協議書之約定，給付上訴人已施作未
    計價之工程款、保留款及承攬契約終止後所生之損害，於法
    尚非無據。應予准許。
六、綜上所述，上訴人依系爭協議書、民法第505條第2項、第51
    1條之規定，請求被上訴人應給付上訴人12,061,724元(731,
    487+7,673,670+1,031,067+1,607,500元+1,018,000=12,061
    ,724)，於法尚非無據，應予准許。
七、查：「給付無確定期限者，債務人於債權人得請求給付時，
    經其催告而未為給付，自受催告時起，負遲延責任。其經債
    權人起訴而送達訴狀，或依督促程序送達支付命令，或為其
    他相類之行為者，與催告有同一之效力。」、「遲延之債務
    ，以支付金錢為標的者，債權人得請求依法定利率計算之遲
    延利息。」、「應付利息之債務，其利率未經約定，亦無法
    律可據者，週年利率為百分之五。」民法第229條第2項、第
    233條第1項前段、第 203條分別定有明文。本件上訴人請求
    被上訴人給付工程款等金額，以給付金錢為標的，無確定期
    限，又未約定利率，依前揭法條規定，併請求被上訴人自起
    訴狀繕本送達翌日起至清償日止按週年利率5%計算利息，於
    法亦非無據；經查上訴人於95年12月29日具狀提起本件訴訟
    ，並於書狀上載明「本書狀繕本逕寄送對造(當事人)」字樣
    ，而被上訴人於96年 1月11日收受原法院試行調解通知書，
    並委任律師於96年2月2日參與調解，有送達證書、及調解筆
    錄在卷足稽；上訴人起訴狀繕本至遲應已於96年 1月11日送
    達被上訴人，從而，上訴人請求利息之起算日，以自96年 1
    月12日起算為宜。
八、從而，上訴人本於承攬契約報酬請求權、損害賠償請求權之
    法律關係，求為命被上訴人給付12,061,724元本息，於法有
    據，原法院為其敗訴判決，容有未恰；上訴意旨指摘原法院
    之判決不當，求予廢棄，非無理由，應由本院予以廢棄，更
    為判決如主文所示。
九、兩造均陳明願供擔保，以代釋明之不足，請求准、免宣告假
    執行，經核於法均無不合，爰酌定如主文第 4項所示金額分
    別准許之。
十、本件事證已臻明確，兩造其他攻擊、防禦方法，及提出未援
    用之證據，經斟酌後認不影響判決基礎，無逐一論述必要，
    併此敘明。
十一據上論結，本件上訴為有理由，依民事訴訟法第450條第1項
    、第463條、第390條第1項、第392條 2項、第78條之規定，
    判決如主文。
中    華    民    國    98    年     1    月    23    日
                    民事第五庭
                        審判長法  官  魏麗娟
                              法  官  黃雯惠
                              法  官  陳博享
正本係照原本作成。
如不服本判決，應於收受送達後20日內向本院提出上訴書狀，其
未表明上訴理由者，應於提出上訴後20日內向本院補提理由書狀
（均須按他造當事人之人數附繕本）上訴時應提出委任律師或具
有律師資格之人之委任狀；委任有律師資格者，另應附具律師資
格證書及釋明委任人與受任人有民事訴訟法第466條之1第1項但
書或第2項（詳附註）所定關係之釋明文書影本。
中    華    民    國    98    年    2     月    2     日
                              書記官  鄭靜如
附註：
民事訴訟法第466條之1（第1項、第2項）：
對於第二審判決上訴，上訴人應委任律師為訴訟代理人。但上訴
人或其他法定代理人具有律師資格者，不在此限。
上訴人之配偶、三親等內之血親、二親等內之姻親，或上訴人為
法人、中央或地方機關時，其所屬專任人員具有律師資格並經法
院認為適當者，亦得為第三審訴訟代理人。


司法院資訊處製作；財團法人民間司法改革基金會備份。
